【裁判字號】    97,簡上,296
【裁判日期】    980820
【裁判案由】    損害賠償
【裁判全文】
臺灣高雄地方法院民事判決             97年度簡上字第296號
上  訴  人  丙○○
                      樓
被上訴人    乙○○
訴訟代理人  甲○○
上列當事人間請求損害賠償事件，上訴人對於民國97年3月31日
本院96年度雄簡字第3249號第一審判決提起上訴，本院民國於98
年8 月6 日言詞辯論終結，判決如下：
    主  文
上訴駁回。
第二審訴訟費用由上訴人負擔。
    事實及理由
一、本訴部分：
  (一)被上訴人起訴主張：緣訴外人康淑娟有意將其所經營私立芊
    馨文理短期補習班（設於高雄市○○區○○路265 號，下稱
    芊馨補習班）盤讓，被上訴人與訴外人陳宗政於民國96年1
    月18日與康淑娟簽定合作契約，共同經營芊馨補習班。嗣上
    訴人以新台幣（下同）65,000元代價承受康淑娟及陳宗政之
    股份，另同意訴外人許世民加入，然復於96年2 月間強逼許
    世民退出，被上訴人遂無意繼續合作，兩造乃於96年2 月28
    日在康淑娟見證下達成協議，芊馨補習班由上訴人獨資經營
    ，被上訴人退出芊馨補習班。上訴人除當場給付被上訴人75
    ,000 元 外，另應分別於96年4 月30日、7 月1 日各20,000
    元、95,000元予被上訴人，並簽立協議書1 紙（下稱系爭協
    議）。後上訴人因經營不善，轉而要求被上訴人接手經營，
    兩造復於96年4 月19日在高雄市楠梓區調解委員會，合意由
    被上訴人以65,000元之代價向上訴人承讓芊馨補習班，上訴
    人應給付被上訴人50,000元，扣除前曾給付之3,000 元，應
    再給付47,000元。因芊馨補習班所在地之房屋係以上訴人名
    義向訴外人劉泰安承租，芊馨補習班既經兩造同意改由被上
    訴人經營，上訴人自應配合將房屋租賃契約讓與被上訴人，
    詎上訴人竟於96年4 月19日當晚向劉泰安表示終止租約，並
    同意於同月30日前搬遷將房屋交還，上訴人顯無意履行96年
    4 月19日之合意，兩造亦於96年4 月26日合意解除96年4 月
    19日之合意，依兩造間之法律關係回復至96年2 月28日之系
    爭協議，依系爭協議上訴人尚應給付被上訴人115, 000元，
    爰依系爭協議提起本訴，並於原審聲明：上訴人應給付被上
    訴人115,000 元及自起訴狀繕本送達翌日起至清償日止，按
    年息百分之5 計算之利息。
  (二)上訴人則以：上訴人依系爭協議雖應給付115,000 元予被上
    訴人，惟96年2 月間兩造與康淑娟議定盤讓草約時，三方均
    同意於96年3 月至5 月暫不變更負責人。上訴人獨資經營頂
    芊馨補習班期間，亦聘用康淑娟擔任班主任，協助補習班之
    經營。詎被上訴人於96年4 月7 日偕訴外人即其夫甲○○以
    受康淑娟委託之名，搶奪上訴人占有中之芊馨補習班立案證
    書。康淑娟事後更將立案證書更名為高竿文理補習班，導致
    芊馨補習班無合格證書繼續經營，被上訴人應將芊馨補習班
    之立案證書返還上訴人，如無法返還，則應負侵權行為損害
    賠償責任。在被上訴人返還芊馨補習班之立案證書之前，上
    訴人拒絕依系爭協議為給付。又申辦設立補習班手續繁瑣、
    花費亦鉅，包括選定班址並委任建築師勘查屋況、修改房屋
    細部屋況或動線、施作天花板防火裝潢、工安施工、招牌廣
    告及委任補教協會申辦立案等，估計約需180,200 元，是以
    ，立案證書至少價值180,000 元以上。其次，上訴人於96年
    2 月間接手經營芊馨補習班後1 個半月，英文班已開班3 班
    次，每班次15位學生以上，利潤約在67,500元，如繼續由上
    訴人妥善經營有百分之70以上成功機率，詎被上訴人取走立
    案證書，致上訴人無法繼續經營，所受損害共計230,000 元
    ，上訴人自得以此向損害賠償請求權與被上訴人之請求主張
    抵銷。又兩造於於芊馨補習班停業後，約定由被上訴人代為
    將班內硬體設備器具如冷氣機、課桌椅一批變賣，並將所得
    交付上訴人，然該批設備、器具市價在38,000元以上，被上
    訴人卻以17,000元賤賣，且未將價金交付上訴人，兩造已同
    意價值以25,000元計算，應得抵銷被上訴人之請求等語，資
    為抗辯，並於原審聲明：被上訴人第一審之訴駁回。
二、反訴部分：
  (一)上訴人反訴主張：96年2 月間兩造與康淑娟議定盤讓草約時
    ，三方均同意於96年3 月至5 月暫不變更負責人。上訴人在
    盤頂芊馨補習班時，亦聘用康淑娟擔任班主任，協助補習班
    之經營。詎被上訴人於96年4 月7 日偕其夫甲○○以受康淑
    娟委託之名，搶奪上訴人占有中之芊馨補習班之立案證書。
    康淑娟事後更將立案證書更名為高竿文理補習班，導致芊馨
    補習班無合格證書繼續經營，被上訴人應將芊馨補習班之立
    案證書返還上訴人，如無法返還，則應負侵權行為損害賠償
    責任，賠償上訴人因此所受之損害230,000 元。爰依占有之
    物上請求權、侵權行為法律關係，提起反訴，並聲明：被上
    訴人應返還芊馨補習班之立案證書予上訴人，如返還不能，
    應給付上訴人230,000 元。
  (二)被上訴人則以：康淑娟與上訴人從未約定於96年3 月至5 月
    間暫不變更芊馨補習班之負責人，康淑娟因得知上訴人於96
    年3 月20日與訴外人柯恆東簽立合約書，以小藍鯨兒童美語
    名義對外招生違法經營，恐承擔風險，故委請被上訴人代為
    取回以康淑娟為設立人之芊馨補習班立案證書。取回立案證
    書之過程，係上訴人同意並親自自書架上將芊馨補習班立案
    證書取下交付被上訴人，並無搶奪之情，上訴人反訴主張遭
    被上訴人搶奪而受有損害等情，並無理由，況且芊馨補習班
    之立案證書已交還康淑娟，且經康淑娟更名為高竿文理補習
    班，已無從返還等語，資為抗辯，並於原審聲明：被上訴人
    第一審之反訴駁回。
三、原審審理後，就本訴部分判決上訴人應給付被上訴人87,000
    元及自96年5 月13日起至清償日止，按年息百分之5 計算之
    利息，並駁回被上訴人其餘之請求。就反訴部分判決駁回上
    訴人之反訴。被上訴人就其本訴敗訴部分（28,000元）未上
    訴，此部分已經確定。上訴人就其本訴及反訴敗訴部分均提
    起上訴，並於本院聲明：本訴部分(一)原判決關於命上訴人給
    付被上訴人87,000元部分廢棄。(二)前開廢棄部分，被上訴人
    第一審之訴駁回。反訴部分(一)原判決廢棄。(二)被上訴人應返
    還芊馨補習班立案證書予上訴人，如無法返還，應給付上訴
    人230,000 元。
四、本件兩造不爭執事項：
  (一)兩造於96年2 月28日成立系爭協議，被上訴人退出芊馨補習
    班，由上訴人獨資經營，上訴人除當場給付被上訴人75,000
    元外，並應分別於96年4 月30日、7 月1 日給付20,000元、
    95,000元，上訴人嗣後曾給付3,000 元，其餘均尚未給付。
  (二)96年4 月7 日被上訴人偕其夫甲○○前往芊馨補習班，取走
    芊馨補習班立案證書。
  (三)兩造於96年4 月19日在高雄市楠梓區調解委員會合意，由被
    上訴人以65,000元之代價向上訴人承讓芊馨補習班，上訴人
    應給付被上訴人50,000元，扣除之前曾給付之3,000 元，應
    再給付47,000元。兩造嗣於96年4 月26日合意解除96年4 月
    19日之合意，兩造間之法律關係回復至96年2 月28日成立之
    系爭協議。
  (四)被上訴人變賣芊馨補習班所存之課桌椅乙批、冷氣機等設備
    器具之所得，以25,000元計算。
五、本件爭點：
  (一)本訴部分：
    1.被上訴人依據系爭協議請求上訴人給付，有無理由？
    2.上訴人抗辯於被上訴人返還芊馨補習班立案證書前，拒絕
      依系爭協議為給付，有無理由？
  (二)反訴部分：被上訴人得否請求被上訴人返還芊馨補習班之立
    案證書，如返還不能，上訴人請求損害賠償230,000 元，有
    無理由？
六、得心證理由：
  (一)本訴部分：
    1.被上訴人依據系爭協議請求上訴人給付，有無理由？
      兩造於96年2 月28日在康淑娟見證下協議芊馨補習班由上
      訴人獨資經營，被上訴人退出芊馨補習班，上訴人除當場
      給付被上訴人75,000元外，應分別於96年4 月30日、7 月
      1 日給付20,000元、95,000元予被上訴人，並簽立協議書
      1 紙。兩造嗣於96年4 月19日在高雄市楠梓區調解委員會
      合意，由被上訴人以65,000元之代價向上訴人承讓芊馨補
      習班，上訴人應給付被上訴人50,000元，扣除前曾給付之
      3,000 元，應再給付47,000元。兩造復於96年4 月26 日
      合意解除96年4 月19日之合意，兩造間之法律關係回復至
      96年2 月28日成立之系爭協議等情，已為兩造所不爭執。
      是以，被上訴人自得依據系爭協議請求上訴人給付。依據
      系爭協議，上訴人應分別於96年4 月30日、7 月1 日給付
      20,000元、95,000元予被上訴人，而上訴人僅曾給付被上
      訴人3,000 元，且兩造均同意被上訴人變賣芊馨補習班所
      存之課桌椅乙批、冷氣機等設備器具之所得，以25, 000
      元計算，並與被上訴人之請求抵銷。是以，被上訴人依系
      爭協議請求上訴人給付87,000元（115,000 －3,000 －25
      ,000 ＝87,000），自屬有據。
    2.上訴人抗辯於被上訴人返還芊馨補習班立案證書前，拒絕
      依系爭協議為給付，有無理由？
      (1)按因契約互負債務者，於他方當事人未為對待給付前，
        得拒絕自己之給付。但自己有先為給付之義務者，不在
        此限。他方當事人已為部分之給付時，依其情形，如拒
        絕自己之給付有違背誠實及信用方法者，不得拒絕自己
        之給付，民法第264條定有明文。
      (2)上訴人雖抗辯被上訴人於96年4 月7 日偕其夫甲○○以
        受康淑娟委託之名，搶奪其占有中之芊馨補習班立案證
        書，於被上訴人返還芊馨補習班立案證書前，上訴人得
        拒絕依系爭協議為給付等語，然查：上訴人乃依據占有
        之物上請求權請求被上訴人返還芊馨補習班立案證書，
        兩造系爭協議並未約定被上訴人有交付芊馨補習班立案
        證書予上訴人之義務。換言之，縱被上訴人應返還芊馨
        補習班立案證書（是否應返還，詳後述），仍非被上訴
        人依系爭協議對上訴人所負對待給付義務，上訴人自不
        得以被上訴人未返還立案證書為由，拒絕依系爭協議給
        付被上訴人87,000元，上訴人此部分抗辯，並無理由。
  (二)反訴部分：上訴人得否請求被上訴人返還芊馨補習班立案證
    書，如返還不能，上訴人請求損害賠償230,000 元，有無理
    由？
    1.上訴人得否請求被上訴人返還芊馨補習班立案證書？
      (1)按占有人，其占有被侵奪者，得請求返還其占有物，民
        法第962 條前段定有明文，此規定之要件，相對人須為
        現在的無權占有人始足當之。
      (2)上訴人反訴主張被上訴人於96年4 月7 日偕其夫甲○○
        以受康淑娟委託之名，搶奪上訴人占有中之芊馨補習班
        立案證書等情，並請求被上訴人返還芊馨補習班立案證
        書。被上訴人雖不爭執取走芊馨補習班立案證書之事實
        ，惟否認有搶奪之情事，並以：芊馨補習班立案證書係
        上訴人同意並親自交予被上訴人，上訴人當日即轉交給
        康淑娟等語為辯。
      (3)經查：證人康淑媛已於原審到庭證稱：伊委託被上訴人
        於96年4 月7 日前往芊馨補習班取回立案證書，被上訴
        人取得後，當日即交予伊，芊馨補習班立案證書已辦理
        更名為高竿補習班等語（原審卷第243 、244 頁）。足
        見，被上訴人現已未占有芊馨補習班立案證書，依前述
        說明，上訴人自不得請求被上訴人返還芊馨補習班立案
        證書。
    2.上訴人請求被上訴人賠償損害230,000元，有無理由？
      (1)按主張有利於己之事實者，就其事實有舉證之責任，民
        事訴訟法第277 條第1 項前段定有明文。次按民事訴訟
        如係由原告主張權利者，應先由原告負舉證之責，若原
        告先不能舉證，以證實自己主張之事實為真實，則被告
        就其抗辯事實即令不能舉證，或其所舉證據尚有疵累，
        亦應駁回原告之請求，最高法院17年上字第917 號判例
        可資參照。按因故意或過失，不法侵害他人之權利者，
        負損害賠償責任，民法第184 條第1 項前段定有明文。
        上訴人反訴主張被上訴人於96年4 月7 日偕其夫甲○○
        以受康淑娟委託之名，搶奪其占有中之芊馨補習班之立
        案證書。康淑娟事後更將本件立案證書更名為高竿文理
        補習班，導致芊馨補習班無合格證書繼續經營，致上訴
        人受有損害等情。被上訴人雖不否認有受康淑娟委託而
        於96年4 月7 日前往芊馨補習班取走立案證書之事實，
        惟否認有搶奪之情事。
      (2)經查：上訴人雖主張被上訴人有強行取走芊馨補習班立
        案證書之侵權行為事實，然其未舉證證明之。又芊馨補
        習班立案證書係擺放於走進芊馨補習班後之右側牆上之
        書架上，高度約有180 公分，此乃兩造所不爭執。而被
        上訴人身高158 公分、甲○○身高約160 公分，亦經被
        上訴自陳在卷。被上訴人與甲○○是否進門即一望即知
        立案證書之位置而得自行動手取走立案證書，並非無疑
        。再參，被上訴人提出上訴人於96年4 月8 日、4 月9
        日、4 月10日傳送予被上訴人之簡訊內容均未提及上訴
        人搶奪立案證書、應將之返還之情。衡情，倘若芊馨補
        習班立案證書係遭被上訴人搶奪取走，上訴人多次傳簡
        訊予被上訴人，豈有不向被上訴人主張或催告之理。上
        訴人主張侵權行為之事實，並無法證明。至於芊馨補習
        班立案證書更名為高竿補習班乙節，乃康淑娟所為，核
        與被上訴人無涉。上訴人依據侵權行為法律關係反訴請
        求損害賠償，自屬無據。
七、綜上所述，被上訴人本訴依據系爭協議請求上訴人給付87,
    000 元及自96年5 月13日起至清償日止，按年息百分之5計
    算之利息，為有理由，應予准許。逾此範圍之請求，為無理
    由（此部分業已確定）。上訴人反訴依占有之物上請求權及
    侵權行為法律關係，請求被上訴人返還芊馨補習班立案證書
    ，如返還不能，應賠償上訴人230,000 元，並以之主張抵銷
    ，均無理由，應予駁回。原審就本訴部分判決上訴人應給付
    被上訴人87,000元及自96年5 月13日起至清償日止，按年息
    百分之5 計算之利息。就反訴部分判決駁回上訴人之反訴，
    均無不合，上訴意旨仍執前詞，指摘原判決不當，並無理由
    ，應予駁回。
八、據上論結，本件上訴為無理由，依民事訴訟法第436 條之1
    第3 項、第449 條第1項、第78條，判決如主文。
中    華    民    國    98    年    8     月    20    日
                  民事第三庭    審判長法  官  朱玲瑤
                                      法  官  李嘉益
                                      法  官  陳宛榆
以上正本係照原本作成。
本判決不得上訴。
中    華    民    國    98    年    8     月    20    日
                                      書記官  周耿瑩


司法院資訊處製作；財團法人民間司法改革基金會備份。
